臺灣高等法院臺中分院刑事判決　　99年度上重更(一)字第12號
上　訴　人
即　被　告　劉錫利
選任辯護人　黃錦郎律師
上列上訴人因殺人等案件，不服臺灣彰化地方法院96年度重訴字
第20號中華民國97年7月24日第一審判決（起訴案號：臺灣彰化
地方法院檢察署96年度偵字第6493、7455、7626號），提起上訴
後，經最高法院發回更審，本院判決如下：
    主  文
原判決關於殺直系血親尊親屬及行使偽造私文書部分均撤銷。
劉錫利行使偽造私文書，足以生損害於他人，處有期徒刑壹年，
減為有期徒刑陸月，如附表編號壹所示之「劉秋楓」署押共計參
枚沒收；又行使偽造私文書，足以生損害於他人，處有期徒刑壹
年，減為有期徒刑陸月，如附表編號貳所示之「劉秋楓」署押共
計伍枚沒收；又殺直系血親尊親屬，處無期徒刑，褫奪公權終身
。應執行無期徒刑，褫奪公權終身；如附表編號壹、貳所示之「
劉秋楓」署押共計捌枚均沒收。
    事實及理由
一、犯罪事實：
    劉錫利係劉秋楓之次子，劉秋楓為劉錫利之直系血親尊親屬
    ，二人間具有家庭暴力防治法第3條第3款所稱之家庭成員關
    係。緣劉錫利自民國95年4月1日起辭去國立彰化仁愛實驗學
    校（現已改制為國立和美實驗學校）之工作後即賦閒在家，
    又背負房屋貸款、信用貸款及信用卡款共計約新臺幣（下同
    ）317萬8千元（迄96年4月30日止），每月基本生活開銷連
    同繳納房屋貸款本息約1萬2千元、小額貸款本息約5千餘元
    ，除仰賴劉秋楓每月3千元微薄之老人年金及劉秋楓之積蓄
    ，不足部分劉錫利即以信用卡、現金卡預借現金，再支付高
    額循環利息之方式周轉，因而經濟債務壓力沈重，加以其父
    劉秋楓於十餘年間中風二次，又需定期洗腎，身體孱弱，長
    年臥病且不良於行，劉錫利竟萌生為自己不法所有之意圖，
    計畫為劉秋楓投保高額旅遊平安保險後，設計發生意外死亡
    事故之方式以詐領保險金。其先於95年10月11日，取得不知
    情之劉秋楓同意，將以劉秋楓為被保險人之美商美國人壽保
    險股份有限公司台灣分公司（下稱美國人壽公司）美國人壽
    常青傷害保險，要保人及受益人均變更為劉錫利自己。嗣後
    ，其又明知並無帶同劉秋楓前往高雄旅遊之計畫，而無重複
    投保旅遊平安險之必要，利用旅遊平安保險之出險率低、保
    險期間短，保險公司業務員常疏於審核之機會，於96年4月
    16日（星期一）上午10時許，在彰化縣永靖鄉○○街173號
    ，向任職於新光人壽保險股份有限公司（下稱新光人壽公司
    ）之鄰居錢景暸謊稱準備帶同劉秋楓前往高雄旅遊，欲投保
    旅遊平安保險，並佯稱當時正在前往彰化縣員林鎮協和醫院
    洗腎之劉秋楓在其位於彰化縣永靖鄉○○村○○路12巷8號
    住處等候（劉秋楓係由協和醫院指派接送洗腎病患之交通車
    ，於當日上午10時許，自劉錫利兄長劉錫欽位在彰化縣埔心
    鄉○○路99號住處搭載前往該醫院，洗腎時間自上午11時許
    起至同日下午4時30分許結束，期間因裝設血液透析儀器，
    無從離開醫院洗腎室），乃索取旅遊平安險要保書返回住處
    ，並於同日上午10時許至下午2時許間某時，在上址住處，
    未經被保險人劉秋楓同意或授權，冒用劉秋楓名義，在保險
    契約要保書（一式三聯複寫式）上被保險人簽章欄位，偽簽
    「劉秋楓」署押共計3枚後，據以偽造劉秋楓投保各該保險
    契約之私文書完成，再持以行使，交予不知情之錢景瞭，再
    由錢景瞭（以其子錢正昌名義為保險招攬人）將此偽造私文
    書持向新光人壽公司投保最高額度旅遊平安險200萬元，並
    由劉錫利實際支付保險費231元，保險期間自96年4月18日起
    共10日，使新光人壽公司陷於錯誤，而准予承保，足以生損
    害於劉秋楓及新光人壽公司，並冀待殺害劉秋楓後，據以向
    誤信劉秋楓有投保上開保險之新光人壽公司詐領理賠之保險
    金。劉錫利猶嫌不足，復另於同年月19日（星期四）上午9
    時40分許，單獨駕車至彰化縣員林鎮○○路55號2樓ING安泰
    人壽保險股份有限公司（下稱安泰人壽公司）員林通訊處，
    主動詢問業務員陳宸農有關為劉秋楓投保旅遊平安保險事宜
    並決意投保後，向承辦人員陳宸農謊稱劉秋楓在樓下車內等
    候，而索取該公司旅遊平安險要保書下樓，並在上址安泰人
    壽公司通訊處一樓或自小客車內，以相同手法在要保書（一
    式四聯複寫式）暨保險費收據（一聯）上被保險人簽章欄位
    偽簽「劉秋楓」署押共計5枚後，復持之行使，向安泰人壽
    公司投保最高額旅遊平安險500萬元，劉錫利並支付保險費
    483元，保險期間自96年4月19日至96年4月27日止，使安泰
    人壽公司陷於錯誤，而准予承保，足以生損害於劉秋楓及安
    泰人壽公司。投保完成後，劉錫利為配合其虛構之旅遊計畫
    ，以達誤導保險公司之目的，於96年4月19日上午11時許，
    搭載劉秋楓至南投縣名間鄉皇穹陵紀念公園祭拜亡母張循，
    並刻意撥打0000000000號中華電信障礙申告台，以證明確曾
    至皇穹陵紀念公園，嗣於當日下午3時3分許返回彰化縣永靖
    鄉住處。又於96年4月20日（星期五），如常於當日下午5時
    許，帶前往協和醫院洗腎之劉秋楓返回住處；嗣於96年4月
    22日（星期日）上午9時30分許，先帶劉秋楓至彰化縣大村
    鄉新興村新興巷25之10號拜訪友人黃金榜，劉錫利並向黃金
    榜索取機車行名片，於同日上午9時50分許離開，再於同日
    上午10時許，開車搭載劉秋楓至彰化縣埔心鄉瓦北村皮寮八
    堡圳大排水溝左側河堤散步（以下稱左、右側係以圳溝順流
    而下方向而區分，即附圖B點至C點間某處），劉錫利熟知該
    側堤岸前方為封閉路段，人車稀少（主要車道在圳溝右岸）
    ，又該路段溝渠略有彎度，圳溝右側往來人車因視野角度不
    易察覺圳溝左側動態，且如附圖所示B點至C點間之左側堤岸
    並無水泥駁坎或不銹鋼護欄，因認時機成熟，竟基於上揭殺
    害直系血親尊親屬之犯意，於同日上午10時10分許，趁劉秋
    楓行經附圖所示B點至C點間某處堤岸邊散步時，徒手將劉秋
    楓推下堤岸，致劉秋楓跌入圳溝內。劉錫利為製造劉秋楓係
    意外落水之假象，又為拖延救援時間，阻撓搜救人員能依實
    際落水點及時搜救到劉秋楓，隨即逃離案發現場，往上游行
    走至埔心鄉瓦北村皮寮福德祠前八堡圳段附近（即附圖A點
    附近），於同日上午10時13分24秒許，先以持用之門號0000
    000000號行動電話撥打黃金榜00-0000000號市內電話，謊稱
    劉秋楓坐在福德祠對面水泥護欄休息時，因後仰喝水重心不
    穩，意外跌落八堡圳大排水溝，之後，再徒步沿圳溝左岸往
    下游行走，佯裝尋找劉秋楓下落，並於同日上午10時16分32
    秒許，在堤岸左側（即附圖B點至C點間某處），撥打119 報
    警，於通話期間，行經埔心鄉梧鳳枝四四電桿對面（即附圖
    C點）處，適遇騎車外出尋找劉秋楓下落之黃金榜。之後，
    劉錫利穿越生鏽鐵橋橫越圳溝（原審於97年4月3日勘驗現場
    時已拆除），沿圳溝右岸繼續佯裝尋找劉秋楓下落，於上午
    10時30分許，在大衛營高爾夫球場尾端（即埔心鄉○○村○
    ○路○段80號往下游約30公尺處，即附圖E點）巧遇楊慶德夫
    婦，楊慶德夫婦認為劉錫利係劉秋楓之子，依常情理應尋父
    心切，乃提議由楊慶德騎機車搭載劉錫利往下游尋找劉秋楓
    下落或搭載劉錫利返回上游福德祠停車處開車，劉錫利因毫
    無搭救劉秋楓之意，均表示拒絕。劉秋楓溺水後，因本身為
    尿毒症患者，體力不佳且行動不便，無力自行脫困，終因窒
    息死亡。嗣於同日上午10時59分許，為路人吳義讚在八堡圳
    東西圳支流水溝內發現劉秋楓屍體，乃立即以0000000000號
    行動電話撥打119求救，約20分鐘後，於同日上午11時23、
    24分許，在彰化縣大村鄉新興村8號前八堡圳水溝內，為彰
    化縣消防局人員撈起，送往員生醫院，到院時已無生命跡象
    ，瞳孔放大對光無反射反應，經緊急心肺復甦急救30分鐘後
    ，仍不治死亡。嗣於96年4月23日經臺灣彰化地方法院檢察
    署檢察官督同法醫師相驗後，製發相驗屍體證明書，劉錫利
    隨即於同年5月7日及同年月8日，檢具該相驗屍體證明書及
    相關資料，以劉秋楓生前意外落水死亡之不實保險事故，於
    96年5月7日分別向新光人壽公司、美國人壽公司、安泰人壽
    公司申請理賠，惟因上開保險公司等發現劉秋楓死因疑點甚
    多，經臺灣彰化地方法院檢察署指揮內政部警政署刑事警察
    局（下稱刑事警察局）及彰化縣警察局員林分局偵辦，始知
    悉上情，而詐領保險金未遂（所犯三次詐欺取財未遂罪部分
    ，業經分別判處有期徒刑1年4月、1年4月、1年6月確定）。
二、證據能力之說明：
  (一)按被告以外之人於審判外之言詞或書面陳述，除法律有規定
    者外，不得作為證據，刑事訴訟法第159條第1項定有明文，
    此即學理上所稱「傳聞證據排除法則」。又被告以外之人於
    審判外之陳述，雖不符同法第159條之1至第159條之4之規定
    ，而經當事人於審判程序同意作為證據，法院審酌該言詞陳
    述或書面陳述作成時之情況，認為適當者，亦得為證據。當
    事人、代理人或辯護人於法院調查證據時，知有第159條第1
    項不得為證據之情形，而未於言詞辯論終結前聲明異議者，
    視為有前項之同意，同法第159條之5亦定有明文。查本件證
    人劉錫欽、錢景瞭、陳宸農、張玲芬、黃金榜、楊慶德、謝
    觀微、賴誌銘、吳義讚、楊宗文、劉素貞、劉育銘、張吳碧
    霞分別於警詢、偵訊之證述及證人黃坤塗、邱景崧於警詢中
    之證述，固為被告以外之人於審判外之陳述，均屬傳聞證據
    ，然公訴人、被告及其選任辯護人均不爭執該等證人於警詢
    、偵訊證述之證據能力等情，彼等陳述作成時之情況，核無
    違法取證及證明力明顯過低之瑕疵，亦認為以之作為證據為
    適當，故依上開規定及說明，前揭證人等於警詢、偵訊中之
    證述，均得依刑事訴訟法第159條之5之規定引為證據。
  (二)按司法警察（官）依法具有調查犯罪嫌疑人犯罪情形及蒐集
    證據等職權，若其等所作之筆錄毫無例外的全無證據能力，
    當非所宜。再者，如上開陳述，係在可信之特別情況下所為
    ，且為證明犯罪事實所必要，而於審判程序中發生事實上無
    法直接審理之原因時，若仍不承認該陳述之證據適格，即有
    未洽，為補救實務上採納傳聞法則可能發生之蒐證困難問題
    ，自以使上開陳述取得證據能力，始符實體真實發見之訴訟
    目的。本件證人張瑛芷前於96年7月6日警詢中證稱：伊於96
    年4月19日並未與被告父子至南投縣名間鄉皇穹陵紀念公園
    祭拜，而是整日在彰化住處帶小孩，伊與被告係在96年3月
    間同去皇穹陵紀念公園等語（見警局卷第26至27頁），惟其
    於本院審理時已所在不明而無法傳喚或傳喚不到，有其送達
    證書、個人基本資料查詢結果、彰化縣警察局員林分局函附
    之拘提報告書可稽，而上開陳述，係在警方以其所持用之行
    動電話通聯記錄比對結果，查知張瑛芷於96年4月19日並未
    離開彰化地區，而據以質之後，張瑛芷始改稱並詳述其理由
    之情形下所為，亦與其嗣後於偵查中之證述相符，客觀上有
    可信之特別情況，且為證明犯罪事實所必要，依上開說明，
    其於警詢中之證述，自具有證據能力。又被告以外之人於偵
    查中向檢察官所為陳述，除顯有不可信之情況者外，得為證
    據，刑事訴訟法第159條之1第2項定有明文；證人張瑛芷於
    檢察官偵查中所為之陳述，查無檢察官在偵查時有不法取供
    之情形，反對該項供述得具有證據能力之被告及其辯護人，
    除指陳張瑛芷可能因輕微智能不足而質疑其證詞之真實性及
    任意性外，亦未釋明上開供述有顯不可信之情況，且證人張
    瑛芷於偵查中之證述，係在與其母張吳碧霞一同接受偵訊下
    親自簽名具結後始為陳述，復查無證據證明其有因精神障礙
    致不解具結意義及效果，依上說明，證人張瑛芷於偵查中之
    證言自具有證據能力。
  (三)又按刑事訴訟法第159條之4規定「除前三條之情形外，下列
    文書亦得為證據：一除顯有不可信之情況外，公務員職務上
    製作之紀錄文書、證明文書。二除顯有不可信之情況外，從
    事業務之人於業務上或通常業務過程所須製作之紀錄文書、
    證明文書。三除前二款之情形外，其他於可信之特別情況下
    所製作之文書。」此係因公務員職務上製作之紀錄文書或證
    明文書，係公務員依職權所為，與其責任、信譽攸關，若有
    錯誤、虛偽，公務員可能因此擔負刑事及行政責任，且該等
    文書經常處於可能受公開檢查之狀態，其正確性及真實之保
    障極高。本件臺灣彰化地方法院檢察署相驗屍體證明書、交
    通部中央氣象局逐日逐時氣象資料、協和醫院血液透析記錄
    表，分別係公務員職務上製作之證明文書、從事業務之人於
    業務上製作之紀錄文書，經查亦無顯不可信之情況，上開文
    書應具有證據能力。
  (四)再按測謊鑑定，係依一般人若下意識刻意隱瞞事實真相時，
    會產生微妙之心理變化，例如：憂慮、緊張、恐懼、不安等
    現象，而因身體內部之心理變化，身體外部之生理狀況亦隨
    之變化，例如：呼吸急促、血液循環加速、心跳加快、聲音
    降低、大量流汗等異常現象，惟表現在外之生理變化，往往
    不易由肉眼觀察，乃由測謊員對受測者提問與待證事實相關
    之問題，藉由科學儀器（測謊機）紀錄受測者對各個質問所
    產生細微之生理變化，加以分析受測者是否下意識刻意隱瞞
    事實真相，並判定其供述是否真實；測謊機本身並不能直接
    對受測者之供述產生正確與否之訊號，而係測謊員依其專業
    之學識及經驗，就測謊紀錄，予以客觀之分析解讀，至於測
    謊鑑定究竟有無證據能力，刑事訴訟法並無明文規定，惟實
    務上，送鑑單位依刑事訴訟法第208條第1項規定，囑託法務
    部調查局或刑事警察局為測謊檢查，受囑託機關就檢查結果
    ，以該機關名義函覆原囑託之送鑑單位，該測謊檢查結果之
    書面報告，即係受囑託機關之鑑定報告，該機關之鑑定報告
    ，形式上若符合測謊基本程式要件，包括：經受測人同意配
    合，並已告知得拒絕受測，以減輕受測者不必要之壓力。測
    謊員須經良好之專業訓練與相當之經驗。測謊儀器品質良好
    且運作正常。受測人身心及意識狀態正常。測謊環境良好，
    無不當之外力干擾等要件，即賦予證據能力，非謂機關之鑑
    定報告書當然有證據能力。具上述形式之證據能力者，始予
    以實質之價值判斷，必符合待證事實需求者，始有證明力。
    又刑事訴訟法第206條第1項規定：「鑑定之經過及其結果，
    應命鑑定人以言詞或書面報告」。又法院或檢察官囑託相當
    之機關鑑定，準用第206條第1項之規定，同法第208條亦有
    明文規定，倘實施測謊鑑定之鑑定機關在實施測謊鑑定之過
    程中，已符合上揭測謊基本程式要件，所出具之測謊鑑定報
    告亦已依刑事訴訟法第208條準用第206條第1項之規定，就
    測謊實施之經過及其結果詳為記載，且測謊鑑定之結果又與
    待證事項密切關聯（即所謂「必符合待證事實需求者」），
    則該測謊鑑定報告即有證據能力。本件於偵查中經臺灣彰化
    地方法院檢察署檢察官取得被告同意後，送請刑事警察局實
    施測謊鑑定，經施測員即該局刑事鑑識中心警務正陳振煜於
    96年9月14日實施鑑定後出具測謊鑑定書1份，而依證人陳振
    煜於原審及其出具之測謊鑑定書所載，於施測前業已告知被
    告可保持緘默，而被告亦表示同意配合，此有該測謊鑑定書
    所附經被告簽署之「內政部警政署測謊儀器測試具結書」1
    紙在卷可稽；而施測員陳振煜係中央警察大學刑事警察學系
    學士、中央警察大學犯罪防治研究所碩士，自78年6月起分
    至美國、加拿大等地接受測謊訓練，94年於美國喬治亞州美
    國國際測謊學校分別接受美國國防部測謊技術及美國測謊協
    會APA進階訓練結訓並通過美國測謊協會考試認證，亦有卷
    附其之學經歷資料可稽，足見施測員確已受良好之專業訓練
    ，亦具相當之經驗。再者，本案施測儀器係美國拉法葉儀器
    公司（Lafayette Instrument Co.)製造之型號為LX4000-SW
    電腦式測謊儀，功能良好，運作正常；鑑定地點係在臺灣彰
    化地方法院檢察署會議室，無不當外力干擾現象；被告於施
    測時之身心狀況反應正常，且該測謊鑑定書亦已就本案鑑定
    程序，包括「測前晤談」、「實際測試」等測試經過詳實紀
    錄，以上事實均經該測謊鑑定書記載明確。是依上述，本案
    施測員陳振煜就對被告測謊後所出具之測謊鑑定書符合上揭
    測謊鑑定之基本程式要件，自有證據能力；又被告辯稱：測
    謊人員要求伊回答落水位置不是Ｂ處，違反伊意願云云，本
    院前審依辯護人之聲請勘驗測謊過程ＤＶＤ影音光碟第四輪
    ，勘驗結果該部分訊問內容為被害人劉秋楓落水之位置之問
    答，有勘驗筆錄可參（見本院前審卷一第224頁），與後述
    測謊鑑定重點在於被告有無將被害人劉秋楓推落水中之問答
    無關，是以被告此部分所辯委無可採。
  (五)本件監聽錄音係偵查犯罪機關依法定程序實施通訊監察所得
    （見原審卷一第110頁附之通訊監察書），而監聽錄音譯文
    ，雖為偵查犯罪機關單方面製作，但於法院審判時業已踐行
    調查證據之程序，而被告等人對於卷附監聽譯文內容均未爭
    執，自得採為認定犯罪事實之基礎，認有證據能力。
三、認定犯罪事實所憑證據、理由及對於被告辯解的判斷：
    訊據上訴人即被告劉錫利（下稱被告）雖坦承伊與被害人劉
    秋楓係父子關係，伊確有於上開時間為被害人投保旅遊平安
    保險，而被害人落水死亡前由伊陪同前往彰化縣埔心鄉八堡
    圳溝邊散步等事實，惟矢口否認有何殺人或偽造文書犯罪情
    事，辯稱：伊自95年4月辭去彰化仁愛實驗學校工作後即在
    家照顧劉秋楓，平日需要用錢會向劉秋楓拿錢。伊確實計畫
    帶劉秋楓前往高雄旅遊，所以聽從保險業務員之建議投保旅
    遊平安險，因為旅遊保險之保費便宜，所以伊先投保新光人
    壽後，隔2日再投保安泰人壽，該2家旅遊平安保險之要保書
    都是劉秋楓親自簽名。之後伊依照旅遊計畫書行程帶劉秋楓
    前往南投祭拜亡母，案發當日伊先帶劉秋楓至友人黃金榜機
    車行閒聊，之後即前往八堡圳福德祠旁大樹下散步，劉秋楓
    坐在水泥護欄上休息，伊站在劉秋楓身旁半步距離，手扶劉
    秋楓之助行器，眼睛注意前方馬路上來車，突然劉秋楓仰頭
    喝水重心不穩跌落水中，伊來不及抓住劉秋楓，劉秋楓隨即
    沈入水中。伊想到先打電話給附近開設機車行之黃金榜，黃
    金榜才提醒伊要撥打119求救，隨後伊沿圳溝右岸往下游尋
    找，但因溝水混濁，劉秋楓落水後就不見蹤影，伊一直走到
    大衛營高爾夫球場附近後折返上游開車，後來劉秋楓之屍體
    在大村鄉被找到，已經溺水死亡。伊雖有債務，但其中大部
    分為房屋貸款，繳息正常，伊與劉秋楓相處融洽，不可能為
    此做傷天害理之事云云。經查：
  (一)被告殺害直系血親尊親屬以詐領保險金之動機：
    被告自95年4月1日起辭去國立彰化仁愛實驗學校之工作後即
    賦閒在家，並無固定經濟收入來源，每月基本生活開銷，連
    同繳納房屋貸款本息1萬2千元、小額貸款本息5千餘元，除
    仰賴其父劉秋楓每月3千元微薄之老人年金及積蓄，不足部
    分再以信用卡預借現金，每月清償最低應繳金額再以債養債
    之生活模式，業據被告供承在卷（見96年7月6日警詢筆錄）
    ；又被告至96年4月止分別積欠中國信託商業銀行敦北分行1
    萬9千元、臺北富邦商業銀行北臺中分行86萬9千元及177萬
    元、臺北富邦商業銀行員林分行1萬9千元、萬泰商業銀行臺
    中分行3萬4千元、萬泰商業銀行員林分行40萬元、臺灣新光
    銀行新生南路分行6萬7千元，共計317萬8千元乙節（其債務
    迄96年7月31日止則共計312萬336元，見96年度偵字第6493
    號偵查卷《下稱偵查卷》第197至222頁），有被告財金徵信
    資料在卷可參（見96年度他字第1091號卷第62至65頁）。又
    被告於96年2月間曾向其妹劉素貞借款，雙方亦為借款一事
    發生不快，且被告於同年2月後即違反與其前妻謝觀微離婚
    時就子女教育費用協議共同平均分擔之約定，而由其前妻獨
    立負擔其子劉育銘之大學學費，另於同年3月間又向其前妻
    謝觀微借錢繳交房屋貸款等情，亦據證人（被告前妻）謝觀
    微、（被告兄）劉錫欽及劉素貞分別於警詢及偵查中證述明
    確。又被告於96年4月間，佯以劉秋楓特殊疾病住院亟需用
    錢為由（實際上劉秋楓該期間並未住院，而係定期在協和醫
    院洗腎，有協和醫院病歷資料足資參照，詳如後述），向友
    人邱景崧調借現金10萬元，此有證人邱景崧之警詢筆錄可參
    。再者，案發後之96年5月25日、6月4日，被告數度以電話
    向新光人壽保險公司詢問並催促理賠進度，有其持用之門號
    0000000000號行動電話通訊監察譯文1份在卷可按，被告甫
    遭逢父喪，即急於領取保險金，此舉實與人情義理相違；而
    被告在前揭保險金遲未獲理賠之債務壓力下，其簽發之支票
    又連續於96年5月21日、96年6月6日經銀行退票，又屢遭銀
    行催繳信用卡消費款項，有票據信用資訊連結作業資料（見
    偵查卷第194頁）、前開行動電話通訊監察譯文各1份在卷可
    稽，被告乃進而於同年6月間，尋思將房屋移轉所有權與其
    子劉育銘，以求貸得較多之款項等節，核與證人謝觀微、劉
    育銘於偵查中證述情節一致，益徵被告確於案發前財務狀況
    極為不佳，需款孔急。又被害人劉秋楓生前從事機車業，將
    近20年前退休後即無收入，並無積蓄，寄居被告兄長劉錫欽
    住處期間，平日身上亦沒有攜帶現金，因為行動不便不常外
    出購物，劉錫欽亦未給予零用金一情，亦據證人劉錫欽於警
    詢時證述綦詳（見警局卷第22至23頁），是以被告辯稱需要
    金錢則向劉秋楓索討，經濟沒有困難云云，顯不足採。從而
    ，足認被告確實因長期失業無固定收入來源，債務壓力沈重
    ，而被害人劉秋楓生前亦無充裕財產資助被告，是以被告確
    有設計意外死亡事故詐領保險金以解決債務之動機。
  (二)偽造私文書及行使部分：
  (1)被告辯稱：上開新光人壽旅遊保險之投保金額、期間、受益
    人都是保險業務員告訴伊這樣寫；安泰人壽旅遊保險亦係業
    務員主動承攬，因為保費很便宜所以投保8日云云。然而，
    被告於上開時、地，以劉秋楓為被保險人，向新光人壽公司
    投保保險期間自96年4月18日起共10日之最高額度旅遊平安
    險200萬元，並支付保費231元乙節，有上開保險契約要保書
    （保險承攬人為證人錢景瞭之子錢正昌）暨保險費收據在卷
    可稽；而被告復於上開時、地，以劉秋楓為被保險人，向安
    泰人壽公司投保保險期間自96年4月19日起至96年4月27日止
    ，共計8日之最高額旅遊平安險500萬元，並支付保險費483
    元乙節，亦有上開保險契約要保書、保險費收據在卷可稽。
    另被告於96年6月13日警詢時初陳稱平日並無投保習慣一情
    （見警局卷第5至7頁），又於原審改口供稱：先前帶同劉秋
    楓前往金門旅遊亦有投保旅遊平安保險之記錄云云（見原審
    卷一第21頁背面），經原審向新光人壽、安泰人壽保險等公
    司查詢結果，除被告曾於96年4月16日同時以自己為被保險
    人，向新光人壽公司投保旅遊平安保險外，別無其他以被告
    為要保人或被保險人之旅遊平安保險性質投保紀錄，有安泰
    人壽公司96年11月22日安俊秘字第96692號函、新光人壽公
    司96年11月28日（96）新壽法務字第0516號函附卷可稽；本
    院復依職權及被告聲請向雄獅旅行社、國立彰化仁愛實驗學
    校及國華人壽保險股份有限公司（下稱國華人壽公司）、第
    一金人壽保險股份有限公司（下稱第一金人壽公司）、安聯
    人壽保險股份有限公司（下稱安聯人壽公司）、富邦人壽保
    險股份有限公司（下稱富邦人壽公司）、富邦產物保險股份
    有限公司（下稱富邦產物公司）等公司查詢結果，除被告曾
    於91年6月11日起參加國立彰化仁愛實驗學校向國華人壽公
    司投保之教職員工團體保險福利計畫，劉秋楓同時以眷屬身
    份加入，至95年5月11日期滿未再續保（此非旅遊平安保險
    性質，見本院更審卷一第45頁之國華人壽公司99年4月30日
    華壽服訴字第0864號函）外，雄獅旅行社、第一金人壽及富
    邦人壽等公司，均無以被告或劉秋楓為要保人或被保險人之
    旅遊平安保險性質投保紀錄，有雄獅旅行社99雄獅總法字第
    9903003號函、第一金人壽公司99總營保字第00193號函、富
    邦人壽公司99年9月23日富壽諮詢字第0991000203號函可稽
    ，另劉秋楓等二人雖曾於87年1月21日至1月24日投保安聯人
    壽公司旅行平安保險，然該保險係劉秋楓自行投保而以劉秋
    楓為要保人，有安聯人壽公司99年5月11日安總字第0990492
    號函足憑，至被告於90年至95年間雖亦有5次向富邦產物公
    司投保記錄，惟均非短期旅遊平安保險性質之投保，且均係
    以被告為被保險人，並非以劉秋楓被保險人，此亦有富邦產
    物公司99年11月26日富保業字第0991000532號函可稽，顯見
    被告除96年4月16日及19日外，並未以其本身為要保人，而
    為其父親劉秋楓投保旅遊平安保險；又證人錢景瞭（新光人
    壽公司業務員）於警詢、偵訊及原審均證稱：被告於96年4
    月16日上午10時許，至彰化縣永靖鄉○○街173號，向伊稱
    準備帶同劉秋楓前往高雄旅遊並詢問保險事宜，伊心想既然
    是要旅遊，而且劉秋楓年齡超過投保意外險之上限，乃建議
    被告可以投保旅遊平安保險，本件保險金額、期間及受益人
    都是被告自行決定等語，於原審更明確證稱：「（法官問：
    被告替他父親投保，要保書上受益人是誰決定？）是我寫的
    ，因為是被告幫他父親投保，所以我寫被告的名字。（法官
    問：被告自己投保的受益人是誰幫他決定？）他自己決定的
    。（法官問：你有無告訴他寫他兒子？）沒有，是他自己決
    定的」等語（見警局卷第51頁；偵查卷第59至64頁；原審卷
    二第39至41頁），被告辯稱：以伊為保險受益人係錢景瞭之
    意思云云，委無可信，其聲請本院勘驗證人錢景瞭上開證言
    ，核無必要，至上開投保旅遊平安保險雖係證人錢景瞭所建
    議，然此既係被告主動向其詢及欲帶同劉秋楓前往高雄旅遊
    並詢問保險事宜後所為之建議，故被告是否確有帶同劉秋楓
    前往高雄旅遊之真意，非證人錢景瞭所能得知，自不足為被
    告有利之認定；又證人陳宸農（安泰人壽公司業務員）於原
    審亦證稱：被告於96年4月19日上午9時許，前往伊公司位在
    彰化縣員林鎮○○路55號2樓之通訊處，說他要帶同父親外
    出旅遊，欲投保8日之旅遊平安保險，經伊查詢後告知被告
    ，以劉秋楓之年齡最高額度可投保500萬元，被告即自行決
    定要投保最高金額，伊還有問被告保險契約受益人要填何人
    ，被告說填他自己即可等語（見原審卷二第76至78頁），足
    見被告所辯其為被害人劉秋楓投保意外險性質之旅遊平安保
    險，係出於保險業務員之建議，難認屬實，且衡以被告既欲
    與其父共同出遊始投保旅遊平安保險，被害人劉秋楓之保險
    契約受益人又為被告，且未告知其他同住之親友，其投保動
    機及目的，實足啟人疑竇。
  (2)上開新光人壽旅行平安險要保書、安泰人壽旅行平安險保險
    要保書暨保險費收據上被保險人欄位「劉秋楓」之簽名，經
    送請刑事警察局以特徵比對法鑑定結果，與被害人劉秋楓親
    簽之臺灣土地銀行印鑑卡、華南商業銀行印鑑卡、存款單質
    押借據簽名筆跡不相符合，此有該局97年1月22日刑鑑字第
    0970006326號鑑定書在卷足憑（見原審卷一第122至123頁）
    ，核與證人劉錫欽證稱新光人壽、安泰人壽等公司要保書上
    之被保險人欄「劉秋楓」之簽名應非其父所為之陳述相符，
    被告雖辯以上開要保書均為其父劉秋楓親自簽名云云，惟參
    以證人錢景瞭於警詢、偵查及原審均證稱：「被告於96年4
    月16日上午10時許，前往彰化縣永靖鄉○○街173號詢問投
    保事宜，之後索取旅遊平安險要保書返回住處說要給被保險
    人簽名，於同日下午2時許，被告持交之保險契約要保書上
    已有『劉秋楓』之署押」等語（見警局卷第51頁；偵查卷第
    59至64頁；原審卷二第39至41頁）；而證人張玲芬（協和醫
    院洗腎室護理長）於偵查中則證稱：「被害人劉秋楓自95年
    1月21日從署立彰化醫院轉入協和醫院護理之家居住，當時
    是每週一、三、五洗腎1次，一週3次。95年5月劉秋楓病情
    比較好轉，就由劉錫利接回住處居住，但每週一、三、五還
    是會來洗腎，時間約在下午1時至6時左右，洗完腎後，劉錫
    利再接劉秋楓回去。96年農曆年後，就改由劉秋楓孫子來接
    送。後來，劉秋楓孫子去當兵，自96年3月9日起改由醫院派
    車到劉秋楓長子劉錫欽位在彰化縣埔心鄉○○村○○路99號
    住處接送。洗完腎後，再由醫院派車將劉秋楓送回。劉秋楓
    洗腎是健保給付項目，交通費由醫院免費服務。整個洗腎過
    程約4小時，病人除了上廁所外，不會離開醫院。家屬不可
    能中途將病人帶出，再帶回醫院。劉秋楓於96年4月16日至4
    月20日該週3次都有來洗腎，其中16日、18日2次都是醫院派
    車接送，劉秋楓大約在上午11時會送到醫院，約在下午4時
    30分再派車將他載回。4月20日當天早上也是醫院派車將劉
    秋楓載到醫院，當天下午約3時許，劉錫利有到醫院來看他
    父親，當時劉秋楓還沒有完成洗腎，劉錫利就先離開，到4
    時許劉錫利又進來，之後劉秋楓女兒也有來。當天下午4時
    30分準備離去時，劉錫利有向周水籐醫師表示要帶他父親去
    高雄玩，不過沒有表示詳細日期」等語（見偵查卷第248至
    250頁），核與協和醫院血液透析記錄表所示紀錄一致（見
    原審卷一第134頁），另證人劉錫欽於本院更審時則證稱：
    「（法官問：在你父親洗腎期間，協和醫院之車子約幾點來
    你家接送？）差不多早上8、9點的時候。…因為不止接我父
    親，還會接其他病人。…（法官問：大約都是那個時段來嗎
    ？）對。…（法官問：從你住處（埔心）到員林協和醫院，
    車程約多久？）差不多約20幾分鐘。（法官問：從永靖永坡
    路即你弟弟住處，到你埔心住處，車程約多久？）約15分鐘
    」等語（見本院更審卷一第136頁），又證人張玲芬於本院
    更審時亦證稱：「（法官問：你們醫院派車去接送時，通常
    一趟車載送幾個病患？）通常是2到3個病人。…（法官問：
    你是否記得醫院派車去接送都是幾點鐘？）約11點鐘到。司
    機大約都是9點多去載第一趟。11點多到醫院的話是第二趟
    ，他們在埔心應該是第二趟，中間還會載其他病患。…（法
    官問：你剛剛說如果11點多到院的司機，應該會幾點鐘會從
    你們那邊出發去接病患？）實際的時間我不清楚，因為第一
    趟回來的時間差不多將近是10點，出去後不是只有載劉秋楓
    一個人，還有載別人。…第一趟是9點多出去，載回來是10
    點多。第二趟是10點多出去，差不多11點回來，司機會吃完
    飯，然後載早班洗腎結束的病患回家。…我們6點多就開始
    替病患洗腎了，…9點多是指中班病患的第一趟車，劉秋楓
    是洗中班的病患」等語（見本院更審卷二第30至31頁），證
    人劉錫欽既稱協和醫院之車子約早上8、9點即接走劉秋楓，
    從其住處到醫院約20幾分鐘，並參以證人張玲芬證稱劉秋楓
    是洗中班的病患，中班病患的第一趟車是9點多出去等情，
    堪認被害人劉秋楓於96年4月16日上午至遲於10點左右，即
    已被協和醫院之洗腎專車接走，是被害人劉秋楓自上午10時
    許乘坐協和醫院交通車，由證人劉錫欽位在彰化縣埔心鄉○
    ○村○○路99號住處前往上開醫院，於11時許抵達後，自12
    時許起至下午4時許止，均在協和醫院洗腎室接受血液透析
    治療，期間不曾離開該醫院，而被告僅於96年4月20日下午3
    時許及4時許前來該醫院探望，而非同年月16日，是以綜上
    證人所述，被告既係於4月16日上午10時以後才取得該要保
    書，且從證人錢景瞭所在處至劉錫欽上開住處又需約15分鐘
    ，衡情，自不可能於劉秋楓被醫院之洗腎專車接走前由劉秋
    楓親自完成簽名；而被告係利用被害人在協和醫院洗腎期間
    內即交付上開已完成「劉秋楓」簽名之要保書，該署押實難
    認定係被害人劉秋楓親為。
  (3)至於證人張玲芬於原審證稱：「（辯護人問：你們是否會建
    議家屬帶洗腎病患到外旅行？）會，我們醫院每年會有一次
    由護理人員帶病患去旅行。（辯護人問：旅行的期間有無限
    制？）沒有，如果長期會轉介洗腎中心。（辯護人問：依你
    的記憶，當時劉秋楓的情形是否可以去去旅行？）劉秋楓95
    年的時候在榮總進行作一次動脈瘤的手術，96年之後情況好
    轉可以自己進食，只要可以坐輪椅可以去旅行。（辯護人問
    ：你們當時有無對病患家屬建議去旅遊？）我們對每個病患
    家屬都會建議。（辯護人問：你有無對被告劉錫利做過這樣
    的建議？）有」，證人周水藤（協和醫院洗腎室主治醫師）
    於原審證稱：「（審判長問：被告是否有跟你談論到要帶被
    害人去旅遊？）案發前的星期五，被告有跟我提過他要帶他
    父親到高雄去。（審判長問：被告平常會跟你談論他要帶他
    父親去旅遊？）不會，那是第一次。（審判長問：被告除了
    告訴你他要帶他父親要去出玩之外，還有無其他對話？）當
    天他告訴我他要帶他父親到高雄玩，我告訴他要去可以去。
    （審判長問：他有無問你帶父親去旅遊需要注意何事？）沒
    有。（審判長問：有無問你他父親的身體狀況適不適合出遊
    ？）沒有。（審判長問：當天是什麼情況下被告向你提出出
    遊一事？）就是洗完腎後我碰到他，他告訴我。（審判長問
    ：他平常帶他父親洗腎遇到你是否會與你交談？）不會，都
    只有打招呼。（審判長問：你有無主動建議被告帶洗腎病人
    出遊有利病情？）如果家屬問我，我才會建議，但是我建議
    病患定時作運動。（審判長問：被告要帶他父親出遊，你有
    無告訴其他人？）我有告訴護理長，因為護理長需要知道病
    患的情況」等語（見原審卷二第74頁反面、第120至121頁）
    ，其等證言僅能證明被告曾向協和醫院洗腎室醫護人員談及
    欲帶被害人至高雄出遊之事，且既係於本件案發前之星期五
    （即20日）由被告主動向上開醫護人員提及，猶在其辦理上
    開旅遊平安保險之後，益足徵被告所辯係依協和醫院人員建
    議，始欲帶被害人至高雄旅遊乙情，顯屬無據，並不足以證
    明被告確有攜其父親劉秋楓至高雄出遊之真意，醫護人員此
    部分證言，不能據為有利被告之認定，被告聲請本院勘驗上
    開醫護人員之證言，或再傳喚其等到庭詰問，核無必要。
  (4)證人陳宸農於警詢及原審證稱：被告於96年4月19日上午9時
    40分許，前往伊任職之彰化縣員林鎮○○路55號2樓ING安泰
    人壽員林通訊處，主動詢問有關為被害人劉秋楓旅遊平安保
    險事宜，伊依照被害人劉秋楓年齡計算後，告知被告承保之
    最高金額為5百萬元，被告乃自行決定投保最高金額及8日，
    並當場繳交保險費483元，之後被告說被害人在樓下，他要
    拿要保書下樓給被害人簽名，約1分鐘後，被告交回來之要
    保書上已經有「劉秋楓」簽名，伊並未見到被保險人劉秋楓
    等情（見偵查卷第163至164頁；原審卷第76至77頁），是以
    證人陳宸農並未親見被害人在上開保險契約上簽名，再徵之
    前開筆跡鑑定之結果，亦難認定該安泰人壽要保書上被保險
    人簽名欄係被害人劉秋楓簽署。況經肉眼比對，上開新光人
    壽、安泰人壽之「劉秋楓」之簽名筆跡，其中「劉」字之按
    捺、運筆結構反與被告中國信託商業銀行信用卡現金卡申請
    書、萬泰商業銀行現金卡及信用貸款申請書、被告於原審準
    備程序筆錄上「劉錫利」署押所示之「劉」字較為相似，審
    酌上情，益徵新光人壽、安泰人壽等公司要保書被保險人簽
    名處「劉秋楓」之簽名，皆係由被告偽造並交付給不知情之
    保險業務員錢景瞭、陳宸農為前開行使偽造私文書之行為甚
    明。其上開行使偽造私文書之行為，亦分別足生損害於劉秋
    楓、新光人壽及安泰人壽等公司。至辯護人雖為被告辯稱：
    上開新光人壽、安泰人壽保險契約要保書上劉秋楓之簽名固
    與其於78年、82年間簽名筆跡不符，然書寫者之身體狀況亦
    會嚴重影響筆跡，劉秋楓多次中風且長期洗腎，非無可能造
    成其前後筆跡不同；徒憑劉秋楓於78年、82年間之筆跡即遽
    以認定與96年間保險契約要保書之筆跡不符，不無率斷之嫌
    云云，惟書寫者之身體狀況固可能影響筆跡，然觀諸卷附被
    害人劉秋楓於95年10月間親筆簽署在美國人壽批註契約內容
    變更申請書上之「劉」字，筆畫有顫抖之跡象，刑事警察局
    亦同此認定（見上開鑑定書）；本院前審再依被告及辯護人
    之聲請送刑事警察局鑑定筆跡，經該局98年7月28日以刑鑑
    字第0980088477號函復：「依本局97年1月22日刑鑑字第097
    0006326號鑑定書所載，前次鑑定時美國人壽批註契約內容
    變更申請書上『劉秋楓』字跡按證人供述係劉秋楓本人所簽
    署，僅先敘明；再因該字跡有顫抖之現象，且無法了解書寫
    者之身體狀態，故未列入比對字跡。綜上述，本次囑鑑事項
    因美國人壽批註契約內容變更申請書上『劉秋楓』字跡部分
    筆劃有顫抖等不自然現象，字跡特徵不穩定，無法鑑定」等
    語（見本院前審卷二第2頁），亦可參考；且證人張玲芬於
    原審雖證稱：被害人95年在榮總進行動脈瘤手術，96年後情
    況好轉，可以自己進食，自己可以拿筷子、湯匙，手可以舉
    高等語（見原審卷二第75頁背面），證人劉錫欽於警詢證稱
    ：伊父親從95年11月底搬到伊住處後，他好很多，最後已經
    可以不用柺杖及輪椅可以自己行走等語（見偵查卷第72頁）
    ，然證人劉錫欽、張玲芬於前述本院更審時，劉錫欽證稱：
    案發前伊父親劉秋楓寫字會有一點點抖，伊有看過等語（見
    本院更審卷一第134、136頁背面），張玲芬亦證稱：劉秋楓
    去醫院洗腎吃飯時，有時候會掉飯粒，手抖動是一點點，伊
    沒有看過他寫字，醫院也不會叫他簽名，他手不能靈活拿東
    西，自己沒有辦法拿著住行器走路，需要有人稍微扶著協助
    等語（見本院更審卷二第32頁正面），足認被害人劉秋楓於
    案發前雖病況已有改善，但手握東西或寫字時，仍難免會有
    抖動之情形。準此，應認係受其長期中風影響肌肉控制所致
    ，則果上開新光人壽、安泰人壽保險資料上之簽名亦為被害
    人所親為，何以筆觸上不見前開顫動之情形，反而在筆畫轉
    折處極為工整、有力？益徵上開新光人壽、安泰人壽保險契
    約確為被告所偽造無訛。雖本院前審於98年2月16日再函請
    刑事警察局鑑定本件要保書上「  秋楓」、「劉秋楓」與美
    國人壽申請書上「劉秋楓」字跡是否相符時，該局函復說明
    ：檢視本次囑鑑資料，發現囑鑑文件係影本，其上字跡筆劃
    欠清晰且書寫方式不同，故是否相符一節，無法鑑定；如有
    續鑑之必要，請再蒐集劉秋楓於95年前後所簽署之無爭議簽
    名字跡多件，連同原囑鑑資料「原本」，彙送本局憑辦（見
    本院前審卷一第145頁），然經本院依職權函查被害人劉秋
    楓曾就醫之協和醫院、台中榮民總醫院及有其投保記錄之國
    華人壽、安聯人壽等公司，均查無任何劉秋楓親自簽名之字
    跡資料，有協和醫院100年1月13日彰協醫宗字第100003號函
    、台中榮民總醫院100年1月20日中榮醫企字第1000001117號
    函、國華人壽公司100年1月24日華壽服訴字第0151號函、安
    聯人壽公司100年1月21日安總字第1000073號函（要保書已
    因逾期而銷毀）可稽，另證人劉錫欽亦於本院證稱：「（法
    官問：你父親生前筆跡尚有存在何處，或在何處辦理何事情
    嗎？）應該找不到，因為我們家族受到這麼大的衝擊，東西
    能燒的都燒掉了，也搬家了，可能沒有辦法找到筆跡了」等
    語（見本院更審卷一第136頁正面），本院已窮盡調查之能
    事，仍查無任何劉秋楓親自簽名之字跡資料，自無從再付與
    刑事警察局鑑定，附此敘明。
  (5)再觀諸扣案被告書寫之旅遊行程自白書內容，自96年4月19
    日起至同年月22日案發當日止，僅單純為國內拜訪親友及前
    往南投縣松柏嶺祭拜亡母，甚少有人會因此投保旅遊平安保
    險，且被告若無帶同劉秋楓隔夜旅遊之打算，縱欲投保旅遊
    平安保險，亦僅需投保旅遊當日以節省保險費為已足，更遑
    論為被害人劉秋楓投保最高額度保險金額及保險期間長達8
    日、10日保險之必要。又證人張吳碧霞（被告之堂姑）於警
    詢證稱：被告與被害人劉秋楓並未於96年4月21日前往拜訪
    等語（見警局卷第28至29頁），此亦為被告於原審時所是認
    ，更見被告前開旅遊行程自白書與實際情形不符。另證人張
    瑛芷（被告之表妹）則於警詢及偵查中證稱：伊於96年4月
    19 日並未與被告父子至南投縣名間鄉皇穹陵紀念公園祭拜
    ，而是整日在彰化住處帶小孩，伊與被告係在96年3月間同
    去皇穹陵紀念公園；被告於96年6月間得知伊為警方約談後
    ，乃要求伊說如果警方再度約談，要謊稱有一起去皇穹陵公
    園等情（見警局卷第24至27頁；偵查卷第9至11頁），在在
    可見被告不惜勾串證人以隱匿其詐領保險金之意圖。被告雖
    辯稱其於上開時、地，向新光人壽、安泰人壽投保旅遊平安
    險之目的，係為帶同劉秋楓至高雄拜訪親友，惟被告家族在
    高雄並無親戚朋友，業據證人劉錫欽、謝觀微證述屬實；參
    以被害人劉秋楓為尿毒症患者，每週需固定接受血液透析（
    即洗腎）3次，本不宜一日長途往返高雄、彰化，被告深知
    此情，又未為被害人劉秋楓安排在高雄地區之醫院，業據證
    人張玲芬、周水籐（協和醫院洗腎室醫師）於原審證述明確
    （見原審卷二第73至75頁、第120至121頁），堪認被告確無
    帶同其父劉秋楓隔夜旅遊之打算，且若如其於偵查中所稱欲
    於4月24日當天往返高雄、彰化，則僅需投保一日（即24日
    當天）之旅遊平安保險，以節省保費之支出，實無投保長達
    8日、10日保險之必要，益徵被告並無帶同被害人劉秋楓前
    往旅遊之真意，僅係藉此投保旅遊平安保險，設計發生意外
    死亡事故以詐領保險金。
  (6)證人賴誌銘（相驗卷製作警詢筆錄警員）於偵查及原審證稱
    ：伊製作筆錄當時有詢問被告，其父劉秋楓有無保險，被告
    很明確回答沒有，伊還特別對被告強調縱算現在不說，檢察
    官也會再問一次，被告還是堅稱沒有。直至2或3星期後，新
    光人壽保險公司人員向伊查詢，伊才知道被害人劉秋楓有保
    險。被告亦不曾詢問伊平安險及傷害險是否算保險，因為被
    告根本沒有提到任何的保險，伊不可能主動告訴被告旅遊平
    安險不算保險，也沒有對被告說過要坐交通工具才會理賠等
    情綦詳（見偵查卷第87至89頁；原審卷二第118頁背面至119
    頁）；被告雖另辯稱：伊於96年4月22日警詢筆錄內容，係
    受警員賴誌銘誘導「傷害平安險不算保險，傷害平安險是乘
    坐運輸交通工具才有理賠」，而供陳「沒有投任何保險」云
    云，並聲請勘驗該日警詢筆錄，惟證人賴誌銘於本院前審結
    證稱：「96年4月22日下午2點40分的調查筆錄，因為是我們
    受理意外死亡的相驗調查筆錄，所以並沒有作錄音，因此沒
    有錄音光碟。（辯護人問：你當時是以死者家屬的身分來詢
    問被告？）是的。（辯護人問：當時詢問被告時，有無針對
    保險的問題來詢問被告？）有的，我有問被告，被告說都沒
    有投保。因為按照我們的規定都要問有無保險的問題。…（
    審判長問：你說規定何種案件要詢問有無保險？）只要是意
    外死亡的案件，我們都要詢問有無任何的保險，不管是健勞
    保，或是其他旅遊平安險，因為怕以後會有理賠保險的問題
    。（審判長問：被告說他有問你平安傷害險算不算這事，有
    嗎？）被告完全沒有提到有保險的事，檢察官開庭時我在場
    ，當時我也沒有聽到被告有說投保的事」等語（見本院前審
    卷一第172至173頁），又彰化縣警察局員林分局於98年5月
    20 日以員警分偵字第0980011776號函復本院前審所附警員
    賴誌銘職務報告稱「於製作相驗案調查筆錄時並無製作偵訊
    錄音，因當時劉錫利是以死者家屬身分到所製作相驗案調查
    筆錄，並非刑事訴訟法規定之犯罪嫌疑人，所以製作相驗案
    調查筆錄時不用錄音錄影」（見本院前審卷一第189至190頁
    ），與其在本院前審證述情節相符合，是以警員賴誌銘於96
    年4 月22日對被告制作警詢筆錄時，並未錄音或錄影，本院
    自無從勘驗該次警詢筆錄錄音內容，然依證人賴誌銘證述情
    節，可見被告於警詢時確曾供述未辦理被害人劉秋楓之投保
    事宜乙節。參以被告於案發翌日（即4月23日）檢察官相驗
    死者劉秋楓後亦陳稱：「（死者有無保險？）沒有，以前有
    新光人壽的問我要不要為被害人投保，但因被害人年紀大，
    保費貴，所以就沒有投保」等語（見他字卷第103至104頁）
    ，堪認被告於偵查之初即均否認有為被害人劉秋楓投保任何
    保險，尚且以保險費貴為由而藉詞未為劉秋楓投保，顯見被
    告並非如其所辯係誤認旅遊平安保險非檢、警所稱之保險種
    類。再者，被告除以偽造被害人署押之方式為劉秋楓向新光
    人壽、安泰人壽投保旅遊保險，對於其兄劉錫欽、妹劉素貞
    亦刻意隱瞞上開保險之事實，此業經上開2人證稱事前不知
    被告為其父劉秋楓投保旅遊平安保險一事，而係案發後保險
    公司業務員告知始知上情等語明確，且被告又於案發後之翌
    日即4月23日下午4時22分、4時23分、4時44分、4時52分及
    同年月24日下午3時46分許，先後撥打電話至新光人壽、安
    泰人壽、美國人壽保險公司，詢問保險理賠事宜，其中2次
    撥打美國人壽電話詢問時，尚刻意以一般民眾身份詢問理賠
    時限，或以有朋友投保為由，詢問美國人壽長青傷害險之保
    險理賠內容，嗣後又要求將美國人壽原要保書上聯絡電話由
    其妹劉素貞住處電話更改為其住處電話等情，有其持用之行
    動電話通訊監察譯文在卷可參（見警局卷第89頁），倘被告
    非為意圖詐領高額保險金，何需極力隱瞞投保高額意外險之
    事實？此外，被告於96年5月7日、5月8日，檢具該相驗屍體
    證明書及相關資料，以被害人劉秋楓生前意外落水死亡之不
    實保險事故，分別向新光人壽、美國人壽、安泰人壽保險公
    司申請理賠之事實，復有美國人壽批註契約內容變更申請書
    1紙、美國人壽保險金申請書、美國人壽常青傷害保險要保
    書、新光人壽理賠申請書、團體保險金申請書暨理賠報備單
    附卷可稽（見警局卷第200至202頁、第205頁、第208頁）。
  (三)殺害直系血親尊親屬部分：
  (1)被害人劉秋楓因生前落水，窒息死亡，且受有：右側額部12
    ×6公分（含5×0.2×0.2公分創緣不規則裂傷）、1.5×2公
    分擦傷各乙處。顴骨部2×2擦傷。左側額部1.5×1公分擦傷
    。鼻部：3×2公分、1.5×2公分擦傷各乙處。口部（上唇）
    2.5×0.5公分、（下唇）1×0.5公分擦傷各乙處。頸部表皮
    成雞皮樣（縮毛肌收縮現象）。外傷所見有紅色皮下出血，
    但是沒有血腫、淤血痕跡，顯示該外傷之受傷情形是在生命
    現象微弱時所造成，其承受之外力微小，尚不足以造成微血
    管大量破裂出血。死者頸部、胸部表皮呈鵝皮狀或雞皮疙瘩
    （Goose skin or cutis anserine），是由於立毛肌收縮、
    毛髮直立，毛囊隆起所造成。被害人屍體顯示無其他因掙扎
    、打鬥、槍擊類、銳器類、鈍器類打擊等遺留傷痕。左側前
    臂前部可見植入人工靜脈，為長期洗腎者之醫療行為。右側
    手臂部1×1公分擦傷肆處。左側2×1公分淤血貳處。手背部
    1×1公分擦傷、3×4公分淤血各乙處。右側膝前部7×6公分
    淤血。左側膝前部4×2公分淤血。小腿前部1×1公分淤血貳
    處、2×1公分淤血乙處，上述傷痕均為表淺性傷，符合在流
    水中造成之傷害，此業經臺灣彰化地方法院檢察署檢察官於
    96年4月23日督同法醫師相驗屬實，並製有驗斷書、相驗屍
    體證明書及該署96年6月29日相驗案件補充說明書1份、相驗
    照片及法醫學資料（見他字卷第87至102頁）在卷可按，此
    亦為被告所是認。
  (2)被告雖辯稱：劉秋楓係在附圖所示Ａ點坐在水泥護欄上喝水
    時，不慎後仰跌落，伊當時站在劉秋楓身旁半步距離，手扶
    著劉秋楓之助行器，眼睛注視前方車輛動態，伊來不及抓住
    劉秋楓，因為水很深且混濁，劉秋楓落水後即不見蹤影云云
    ，然依前揭相驗案件補充說明書之記載，被害人劉秋楓所受
    之傷勢集中在正面之前額、鼻部及唇部，本院依上開傷勢研
    判，被害人劉秋楓當以正面落水較為可能；且經原審於97年
    4月3日會同被告、檢察官勘驗案發現場之結果，被告所稱被
    害人劉秋楓落水處之圳溝（即附圖所示之Ａ點）堤岸邊，設
    有水泥駁坎及不鏽鋼護欄，並製有勘驗筆錄及現場照片在卷
    可按（見原審卷一第212至222頁），苟被害人劉秋楓果係後
    仰喝水時不慎跌落，後腦部或背部理應為最初撞擊圳溝或水
    面之處，惟被害人劉秋楓上開部位並查無明顯擦撞傷痕，與
    被告所辯被害人劉秋楓後仰跌落所可能導致之傷痕情形不同
    。又經被告會同刑事警察局員警現場模擬結果，被告所稱被
    害人劉秋楓落水處（即附圖所示Ａ點）不鏽鋼護欄間隙僅46
    至47公分，經實際比對結果，該間隙小於被告肩寬，又若被
    告坐於該處水泥磚上，上開不鏽鋼護欄又較諸採坐姿之被告
    為高，有現場模擬照片附卷可稽（見警局卷第97至99頁），
    而被告自承其體型與被害人劉秋楓相近，以案發當時被害人
    劉秋楓之身體狀況無從攀爬上該不鏽鋼護欄之狀況下，是否
    有可能輕易自該處後仰跌落溝渠中，已非無疑；又參之吾人
    日常生活經驗，一般人若在被害人劉秋楓所坐之位置因重心
    不穩不慎仰倒時，依人類本能生理反應，會以雙手抓、按或
    扶住鄰近固定之金屬桿或水泥磚邊緣等物以免墜入圳溝中，
    況被害人劉秋楓果因重心不穩後仰跌落，於此危及性命之際
    ，當有哀嚎求救聲，不至於無聲無響而終，苟依被告所辯，
    其當時尚且站立在被害人劉秋楓身旁，僅半步之遙，縱如其
    所辯當時正在注意前方路口之車輛動態，依常情被告亦應會
    立即伸手相扶，且以該等距離亦不至於有不及阻止被害人劉
    秋楓跌入圳溝之情況，豈有不聞不問之理？被告經送請刑事
    警察局於96年9月14日以2組區域比對法及沈默回答法測試結
    果認定：「對於你有沒有推落那個人（指劉秋楓）下水？案
    發當天，你有沒有推落那個人（指劉秋楓）下水？」之問題
    ，被告均回答沒有，有不實反應之情形，此有該局96年9月
    26日刑鑑字第0960147742號鑑定書及說明書在卷可憑（見偵
    查卷第274至312頁），此一測謊鑑定，雖不能採為有罪判決
    之唯一證據，仍足供為本案認定事實之佐證，是綜上諸情，
    應可排除被害人劉秋楓自行落水之可能性。
  (3)被害人劉秋楓落水後，被告於同日上午10時13分24秒許，先
    以持用之門號0000000000號行動電話撥打證人黃金榜00-000
    0000號市內電話，再徒步沿圳溝左岸往下游行走，並於同日
    上午10時16分32秒許，在堤岸左側（即附圖Ｂ至Ｃ點間某處
    ），撥打119報警，於通話期間，行經埔心鄉梧鳳枝四四電
    桿對面（即附圖Ｃ點）處，巧遇適時騎車外出尋找被害人劉
    秋楓下落之黃金榜，嗣後又於同日上午10時30分許，在大衛
    營高爾夫球場尾端（即附圖Ｅ點）遇見證人楊慶德夫婦，然
    被告拒絕由證人楊慶德騎機車搭載往下游尋找或返回上游福
    德祠停車處開車之提議等節，除有證人黃金榜機車行市內電
    話通聯記錄（見警局卷第156至157頁）、證人黃金榜繪製之
    現場圖、機車行外，證人黃金榜於警詢、偵查及原審證稱：
    伊於96年4月22日上午10時13分24秒接獲被告電話，被告告
    知伊父親休息喝水時不小心落水，但被告當時說話之口氣並
    沒有特別著急，伊隨即於同日10時13分56秒撥打119求救，
    之後騎車外出尋找劉秋楓下落，約經過3分35秒左右，在梧
    鳳枝四四電桿前，看到被告在對岸（即圳溝【左岸】之Ｃ點
    ）慢慢往下游方向行走，一邊走一邊講電話」等語（見警卷
    第38至45頁；偵查卷第79至85頁；原審卷二第42至44頁）。
    證人楊慶德則於警詢、偵查及原審證稱：黃金榜要出門尋找
    被害人劉秋楓時，要伊幫忙尋找，伊先往下游方向尋找，一
    直找到大西國小沒有找到，才折返住處與伊妻子一起騎機車
    往八堡圳上游尋找，騎到大衛營高爾夫球場邊（即彰化縣埔
    心鄉○○村○○路○段80號往下游約30公尺處，如附圖所示
    Ｅ點），看見被告以慢走方式往下游行走，經詢問後才知道
    被告是劉秋楓兒子，當時伊曾提議騎車載被告往下游尋找，
    被告說不用，伊又提議騎車載被告回上游開車，被告仍拒絕
    ，伊就沒有堅持等情（見警局卷第47至50頁；偵查卷第176
    至177頁；原審卷二第36至38頁）。經核119報案電話錄音光
    碟及譯文內容（見警局卷第76至78頁），足認被告在搜救過
    程中，依證人黃金榜、楊慶德之目擊，皆是以正常速度向圳
    溝下游步行，且其與119及黃金榜電話對話時均語氣平和，
    被害人劉秋楓既為被告之父，乃為被告至親之人，常人見父
    驟然落水，初時反應多為心急如焚、驚惶奔走把握每一可能
    之搜救機會，被告竟又拒絕證人楊慶德提議之協助，苟非被
    告徒手推落被害人劉秋楓落水，其反應、處理方式豈會如此
    異於常情？至被告關於其為何在被害人劉秋楓落水後之第一
    時間內，不撥打119求援，反先通知證人黃金榜之悖於常理
    之行為，被告雖先辯稱：伊一向隨身攜帶朋友名片以備不時
    之需云云，後又改辯稱：伊與黃金榜為很熟之朋友，且剛離
    開黃金榜開設之機車行，身上又有攜帶該機車行名片，所以
    發生事故後第一個就想到打電話給黃金榜求助云云，前後所
    辯反覆，已難採信；且證人黃金榜於偵查中證稱：96年4月
    22日前大約1、2年前，被告曾帶劉秋楓到伊開設之機車行1
    次，伊開店14年來，被告父子只來過店內4次，來之前都不
    會先打電話聯絡，案發當日被告係主動向伊要名片，名片上
    有註記機車行市內電話及行動電話號碼，印象中被告不曾要
    過名片等語（見偵查卷第79至85頁），則依證人黃金榜所述
    ，被告與證人黃金榜並非極為熟絡之朋友，且久未見面，被
    告竟在案發當日上午帶同被害人劉秋楓前往拜訪，並刻意向
    證人黃金榜索取名片，又其在被害人劉秋楓落水危急之際，
    捨棄撥打119尋求專業消防隊員協助援救，亦不先通知其兄
    劉錫欽，反而尚有餘暇翻查名片通知證人黃金榜，足見被告
    之意乃在拖延救援時間甚明。至於被告另辯稱：劉秋楓落水
    後旋即不見蹤影云云，然經臺灣彰化農田水利會用水中心重
    新排放案發當日水量實際測量結果，該段溝渠深約91至93公
    分，有水深測量照片可按（見警局卷第99至100頁），絕非
    被告辯稱之2至3公尺深，被害人劉秋楓身高為163公分（見
    相驗卷第17頁，即臺灣彰化地方法院檢察署檢驗報告書第2
    頁所記載，被告辯稱被害人劉秋楓身高絕非163公分云云，
    委無可採），縱不慎跌落，亦應載浮載沈順流而下，經以與
    被害人劉秋楓體重相近之豬體模擬測試，亦同此結果（見警
    局卷第110至113頁），與事發當天在場協尋之證人黃金榜、
    吳義讚、黃坤塗於警詢證述目擊屍體背部隨水順流而下之情
    狀相符，是被告所辯顯與客觀事證所示迥異，純係事後卸責
    之詞，顯見被告毫無搜救被害人劉秋楓之意甚明。至於證人
    楊慶德於原審證稱：「（審判長問：當天溝水的水流狀況是
    否混濁？）水量滿大，水深我不敢說是多少，但該處的水一
    向都是混濁的」，證人黃金榜於原審證稱：「（審判長問當
    天水流的情況、深度多少？）當天以平常的水位，是高水位
    ，透明度是屬於中濁度」等語（見原審卷二第38頁、第42頁
    反面），惟依上所述，被害人劉秋楓係遭被告故意推落水中
    ，被告所為與水位高低及混濁度無關，此部分證言不足據為
    有利被告之認定，被告於本院前審聲請勘驗上開證人等之證
    言，核無必要。
  (4)被告雖稱被害人劉秋楓係在附圖所示Ａ點跌落圳溝云云，惟
    被害人劉秋楓應無在該Ａ點自行落水之可能，如前所述，再
    依臺灣彰化地方法院檢察署檢察官於96年10月23日勘驗現場
    及原審97年4月3日現場勘驗結果，附圖所示Ａ點至Ｂ點間貫
    穿八堡圳之橋樑為聯絡省道76號快速道路之必經之途，往來
    人車甚為頻繁，反之，附圖Ｂ點至Ｃ點間之圳溝左岸，長約
    4 百餘公尺，Ｃ點前方僅有一鏽蝕之鐵橋供行人或機車跨越
    至圳溝右岸（原審於前開期日勘驗時該鐵橋已拆除），自小
    客車以上車輛均無法通過，是以該處左岸車輛甚少，且該路
    段亦有樹蔭，參酌被告及證人黃金榜、張玲芬證述被害人劉
    秋楓案發前尚需藉助步行輔助器行走之身體狀況，及案發當
    日依卷附中央氣象局氣象資料（見原審卷一第114至121頁）
    為天候晴朗，附圖Ｂ點至Ｃ點之圳溝左岸應當更適合被害人
    劉秋楓散步，況該處並無水泥及不鏽鋼護欄，該路段溝渠又
    略有彎度，右岸往來人車不易察覺左岸動態，益見被害人劉
    秋楓實際遭推落之地點，應在附圖Ｂ點至Ｃ點間某處所至明
    ；再依被告持用之前開行動電話通聯紀錄、基地台實際模擬
    測試照片、96年7月1日現場模擬翻拍照片、臺灣彰化地方法
    院檢察署檢察官前揭期日之現場勘驗筆錄及被告撥打119報
    案錄音光碟所示，被告於被害人劉秋楓落水後之96年4月22
    日上午10時13分24秒撥打證人黃金榜機車行電話，經過3分8
    秒後，於10時16分32秒始撥打119消防隊求援，通話持續133
    秒，而證人黃金榜模擬案發當日自機車行騎機車外出尋找至
    第1次見到被告時之位置（即附圖所示Ｃ點），費時3分35秒
    ，與其前開證述被告當時正在講電話一節相互比對，堪認被
    告適時應係與119消防隊通話無誤，惟被告於前開期日偕同
    員警現場模擬時，自其所稱被害人劉秋楓落水處之A點以慢
    跑方式跑至附圖所示Ｃ點對岸（即圳溝右岸）時，即需耗時
    4分50秒，若以徒步方式自附圖Ａ點至Ｃ點，甚且費時5分49
    秒，絕非如被告持用之行動電話通聯紀錄所顯示之3分35秒
    即可自Ａ點到達Ｃ點之理，足見被告所辯被害人劉秋楓落水
    點之Ａ點，應非可採。故被告始終辯稱其係沿圳溝右岸向下
    游慢跑尋找被害人，不僅與證人黃金榜證述情形不符，且經
    現場實際模擬亦足認其前揭辯解不可採信，其目的無非在掩
    飾被害人劉秋楓實際落水點之跡證，以達其詐領保險金之目
    的，其確有殺害直系血親尊親屬之犯行，洵堪認定。至被告
    於上開期日雖亦就「被害人劉秋楓落水點為附圖所示Ａ、Ｂ
    、Ｃ、Ｄ、Ｅ何處」，以搜尋式緊張高點法測試，鑑定結果
    為圖譜反應不一致，無法有效鑑判，有上開鑑定書及鑑定說
    明書可憑，而所謂「圖譜反應不一致，無法鑑判」，係指受
    測者之測謊圖譜經綜合分析、比對研判後，認沒有足夠之評
    量標準來形成「不實反應」或「無不實反應」時之結論，至
    於形成原因，可能受測者之心向轉移到第一個主題，或第一
    、二個主題中間休息時間不夠，或重複刺激導致身體疲累等
    ，意即可能因受測者之心理、生理、或外在環境等因素所影
    響，該測謊鑑定結果尚不足採為有利被告認定之證明。又被
    告雖辯稱：該次測謊係受測謊人員誘導，要求伊所有問題都
    回答不是，測謊結果不足採信云云，惟該次測謊既以符合基
    本程式要件，且被告所稱之誘導回答又係搜尋式緊張高點法
    之偵測技巧，業據證人陳振煜於原審到庭證述明確，已如前
    述，被告上開辯解即屬無據。
  (5)至證人劉錫欽於原審證稱：伊父親95年11月底搬來和伊一起
    住，在伊照顧父親這一年，被告常來看他，他們互動很好，
    被告有時會買一些餐點給父親吃，並為父親作一些按摩，也
    常帶父親去跌落的水溝邊散步。被告說父親年紀大，怕有意
    外，又有中風、洗腎，所以才投保旅行平安保險。父親長期
    臥病在床，都是被告在處理，他跟父親互動最好，洗腎費用
    都是他在負擔。伊認為被告不需把父親推下去，只要跟父親
    說他生活困難，父親就可能自己跳下去等語（見原審卷二第
    148至153頁），然證人劉錫欽同時亦稱，投保旅行平安保險
    之事，伊是父親出事後，打電話問被告，被告才說的，足證
    被告事前確有隱瞞為被害人劉秋楓投保旅行平安保險乙事，
    且縱使被告確與其父親互動最好，洗腎費用亦都是被告在負
    擔，然證人劉錫欽所稱「被告不需把父親推下去，只要跟父
    親說他生活困難，父親就可能自己跳下去」乙情，純係證人
    個人主觀上之臆測，並查無證據足資證明被告曾向其父親表
    示生活困難或劉秋楓係自行落水；況被告係未經被害人劉秋
    楓之同意，以偽造劉秋楓署押之方式填寫要保書，而投保上
    開旅行平安保險，業如前所述，被害人劉秋楓既不知有投保
    上開旅行平安保險之事，自不可能為了配合被告詐領保險金
    ，而自行跳下八堡圳溺斃，是上述證人劉錫欽之證詞，仍不
    足為被告未犯罪之證明，併此說明。
  (四)綜上所述，被告前揭所辯與本院認定事實不符之處，均係事
    後畏罪飾卸之詞，不足採信。本案事證明確，被告上開行使
    偽造私文書及殺害直系血親尊親屬之犯行，均可以認定。
四、撤銷改判的理由：
  (一)撤銷原判決的理由：
  (1)證人張玲芬、周水籐於原審上開所稱，其等或建議、或同意
    被告帶被害人出外旅行，亦未限制被害人旅遊期間，僅係說
    明長期旅遊時會轉介洗腎中心而已。且證人張玲芳於警詢、
    原審復另證稱：「以劉秋楓當時的情況，如果家屬在身邊陪
    同是可以長途旅遊」、「所謂遠途旅行是指要隔夜」、「我
    有建議被告帶被害人去旅行，被害人病情可長途坐車當天往
    返」等語，原審逕依證人張玲芬、周水籐指證認被害人健康
    狀況不宜一日長途往返高雄、彰化，核與所採證據不相適合
    ，且未說明如何認定被告係帶同被害人至高雄為隔夜之長期
    旅遊，即以被告未為被害人在高雄地區安排醫院，認被告實
    無偕同被害人旅遊之真意，亦有判決理由不備之違誤。
  (2)審理事實之法院，對於被告有利及不利之一切訴訟證據資料
    ，均應一律加以注意，故於卷內有利及不利被告之證據併陳
    時，如何取捨而為適合於事實之認定，應詳予論列其取捨判
    斷之理由，否則即有判決理由不備之違誤。本件證人張玲芬
    於原審證稱：被害人96年後情況好轉，可以自己進食，伊有
    建議被告帶被害人去旅行，被害人病情可長途坐車當天往返
    等語；證人錢景瞭於原審證稱：96年4月16日被告主動來找
    伊，要為他父親投保一年期人身意外險，但他父親已經70歲
    無法投保。被告說他會帶他父親到高雄、南投去玩，所以伊
    就建議他投保旅行平安保險等語；證人劉錫欽於原審證稱：
    伊父親95年11月底搬來和伊一起住，在伊照顧父親這一年，
    被告常來看他，他們互動很好，被告有時會買一些餐點給父
    親吃，並為父親作一些按摩，也常帶父親去跌落的水溝邊散
    步。被告說父親年紀大，怕有意外，又有中風、洗腎，所以
    才投保旅行平安保險。父親長期臥病在床，都是被告在處理
    ，他跟父親互動最好，洗腎費用都是他在負擔。伊認為被告
    不需把父親推下去，只要跟父親說他生活困難，父親就可能
    自己跳下去等語，原審對上開有利被告之證據未說明不予採
    信之理由，即有未恰，被告猶執陳詞否認犯罪而提起上訴，
    雖非有理由，然原判決既有上開不當之處，自應由本院將原
    判決關於行使偽造私文書及殺害直系血親尊親屬部分予以撤
    銷改判。
  (二)自為判決的論罪科刑理由：
  (1)核被告所為，係犯刑法第216條、第210條之行使偽造私文書
    罪、同法第272條第1項之殺直系血親尊親屬罪（所犯同法第
    339條第3項、第1項之詐欺取財未遂罪部分業經判決確定）
    。被告偽造劉秋楓署押之行為，係偽造私文書之部分行為，
    已被偽造私文書之行為所吸收，應不另論罪；其偽造劉秋楓
    之私文書之後，又持以行使，此部分偽造私文書之低度行為
    ，已被嗣後行使偽造私文書之高度行為所吸收，亦不另論罪
    。另被告於如附表編號壹、貳所示之具有複寫之保險契約資
    料上，以1個偽造署押之行為，因複寫結果同時產生如附表
    所示之數個偽造之署押，為包括一罪。又被告所犯殺害直系
    血親尊親屬、先後二次行使偽造私文書之犯行，其犯罪時間
    、地點均有間隔，侵害之保險公司不同，法益各別，顯係基
    於各別犯意為之，應予分論併罰。
  (2)按死刑之存在，就現階段之刑事政策而言，與其說是一種報
    應主義之產物，毋寧說是對於某種特別犯罪，實現理性正義
    的需求，並為維護社會秩序或增進公共利益所必要。由於死
    刑之諭知，為生命之剝奪，具有不可回復性，基於對生命價
    值、生命權及人道之基本尊重，在諭知死刑之判決前，除應
    就個案整體觀察，審酌刑法第57條所列舉科刑輕重之事項外
    ，亦應審酌其他一切情狀，避免有失衡平，以及是否確為罪
    無可逭，非執行死刑不足以實現理性正義，並為維護社會秩
    序或增進公共利益所必要，始為適法。次按刑罰係對犯罪行
    為人之生命、自由及財產之拘束、剝奪，行為人所受之刑罰
    ，應與法律所保護之利益，及行為人侵害該法益之程度相當
    ，始符合比例原則。死刑乃刑罰之最嚴厲手段，行為人若泯
    滅天良，窮凶極惡，顯已無法教育改造，非使其與社會永遠
    隔離，不能達防衛社會之目的者，固應處以極刑；倘行為人
    仍有再教育、再社會化之可能，遽以死刑論科，即與刑罰之
    本旨不符。又科刑時，應審酌刑法第57條所列各款事項及一
    切情狀，以為量刑輕重之標準。本院審酌：檢察官雖以被告
    係被害人之子，為償還債務，竟不顧多年親情，設局殺害生
    父，企圖詐領高額保險金；又為免保險公司及檢警機關發覺
    ，刻意製造對自己有利之證據，顯見謀畫已久，惡性重大，
    甚且於偵查過程中飾詞狡辯，足見毫無悔意；其既已泯滅良
    知，徒刑處遇已難予矯治其惡性，求其生已不可得，不得已
    從重求處死刑等語，惟刑法第272條第1項之殺害直系血親尊
    親屬罪，其法定本刑為死刑或無期徒刑，而死刑乃剝奪犯罪
    行為人之生命權，一經宣告確定及執行，即無回復可能，殺
    人者固往往惡性重大，然現今刑罰個別處遇制度非祇在滿足
    以往「以牙還牙」、「以眼還眼」之應報觀念，尤重在其「
    教育」之功能，立法者既未將殺害直系血親尊親屬罪之法定
    刑定為唯一死刑，而將無期徒刑列為選科之刑罰，其目的即
    在賦予審判者能就個案情狀，審慎酌定，俾使尚有教化遷善
    可能之犯罪行為人保留一線生機。被告於偵、審程序中，迭
    據證人即其兄、妹及前妻證稱被告於95年4月1日辭職在家，
    原意即在侍奉久病孱弱之被害人，且其照顧期間尚稱盡心，
    為家族中與被害人關係最親密之人，然或因債務壓力所逼，
    始短於思慮，萌生殺機，又其殺害直系血親尊親屬之犯行，
    本屬罪無可綰，且於審判時仍矢口否認犯行，然衡量弒父手
    段、智識程度及素行，尚難認被告為秉性兇殘、窮兇惡極之
    徒，是再三斟酌，反覆思量，尚難認被告已泯滅天良，無教
    化遷善之可能，尚無必須剝奪其生命權，使與社會永久隔離
    之必要，就殺害直系血親尊親屬罪部分量處無期徒刑，並依
    刑法第37條第1項規定，宣告褫奪公權終身，以昭慎刑；另
    就行使偽造私文書罪2次各處有期徒刑1年。再被告前開2次
    行使偽造文書之犯行均在96年4月24日前，所犯合於中華民
    國96年罪犯減刑條例之規定，各依法減其刑期2分之1，而被
    告所犯殺直系血親尊親屬部分，為同法第3條第1項第15款所
    列不予減刑之罪，爰依中華民國96年罪犯減刑條例第11條、
    刑法第51條第4款之規定，定其應執行刑為無期徒刑，褫奪
    公權終身。
  (3)被告偽造並行使之上開新光人壽、安泰人壽如附表所示之各
    項保險契約文件，其中新光人壽（即附表編號壹）之要保書
    （暨保險費收據），為一式三聯複寫式，每聯均有被保險人
    「劉秋楓」之簽名1枚；另安泰人壽（即附表編號貳）之要
    保書為一式四聯複寫式，暨保險費收據一聯，其中要保書各
    簽有被保險人「劉秋楓」之簽名署押1枚，保險費收據則簽
    有「劉秋楓」之簽名署押1枚，此分別有各該公司旅行平安
    險要保書、保險費收據可稽，惟上開保險契約文件之保險公
    司收執聯（或保險業務員收執聯）於投保當時即已交付各該
    保險公司，而保戶收執聯、保險費收據均於被害人死亡後，
    業已交付予新光人壽、安泰人壽公司申請理賠，是以所有權
    均屬各該保險公司，僅能沒收其上之印文及署押，爰就附表
    編號壹、貳上所偽造之「劉秋楓」簽名署押（數目詳如附表
    所示），均依刑法第219條之規定，宣告沒收。至扣案之旅
    遊行程自白書，係被告事後為詐領安泰人壽旅遊保險理賠而
    製作，為被告所有供本案詐欺犯罪所用之物，業經本院前審
    併予宣告沒收確定，而扣案之臺中榮民總醫院劉秋楓診斷證
    明書、汽車買賣合約書各1紙，則尚乏證據證明與本案犯罪
    有何關聯，爰均不予宣告沒收，併予敘明。
五、適用的法律：
  (一)刑事訴訟法第369條第1項前段、第364條、第299條第1項前
    段。
  (二)刑法第210條、第216條、第272條第1項、第37條第1項、第
    51條第4款、第219條，中華民國96年罪犯減刑條例第2條第
    1項第3款、第11條。
本案經檢察官陳佳琳到庭執行職務。
中    華    民    國   100    年    3     月    16    日
            刑事第二庭    審判長法  官  邱  顯  祥
                                法  官  姚  勳  昌
                                法  官  張  國  忠
以上正本證明與原本無異。
如不服本判決應於收受送達後10日內向本院提出上訴書狀，其未
敘述上訴之理由者，並得於提起上訴後10日內向本院補提理由書
（均須按他造當事人之人數附繕本）「切勿逕送上級法院」。

                                書記官  卓  佳  儀
中    華    民    國   100    年    3     月    16    日
附表：
┌──┬──────────┬──────────┬──────┬──────┬───────────────┬──────┐
│編號│  保  險  名  稱    │申請日期            │保險金額    │  保  險  人│偽造「劉秋楓」之署押          │偽造署押數目│
│    │                    │                    │（新臺幣）  │            │                              │            │
├──┼──────────┼──────────┼──────┼──────┼───────────────┼──────┤
│壹  │新光人壽旅行平安保險│96年4月16日         │2百萬元     │新光人壽公司│要保書（第1 、2 聯）、要保書及│ 3枚        │
│    │                    │                    │            │            │保險費收據（第3 聯）上被保險人│            │
│    │                    │                    │            │            │簽名處                        │            │
├──┼──────────┼──────────┼──────┼──────┼───────────────┼──────┤
│貳  │安泰人壽旅行平安保險│96年4月19日         │5百萬元     │安泰人壽公司│要保書（1 式4 聯）、保險費收據│ 5枚        │
│    │                    │                    │            │            │上被保險人簽名處              │            │
└──┴──────────┴──────────┴──────┴──────┴───────────────┴──────┘
附錄本案論罪科刑法條：
刑法第210條：
  偽造、變造私文書，足以生損害於公眾或他人者，處5年以下
  有期徒刑。
刑法第216條：
  行使第210條至第215條之文書者，依偽造、變造文書或登載不
  實事項或使登載不實事項之規定處斷。
刑法第272條：
  殺直系血親尊親屬者，處死刑或無期徒刑。
  前項之未遂犯罰之。
  預備犯第1項之罪者，處3年以下有期徒刑。